【裁判字號】    89,簡上,310
【裁判日期】    900810
【裁判案由】    遷讓房屋
【裁判全文】
臺灣臺中地方法院民事判決  八十九年度簡上字第三一○號
    上  訴  人  甲○○
    上  訴  人  丙○○
                乙○○
    法定代理人  丁○○
右當事人間請求遷讓房屋等事件，兩造對於中華民國八十九年六月十六日本院豐原簡易庭八
十九年豐簡字第一一０號第一審簡易判決各自提起上訴，本院判決如左：
    主    文
原判決關於駁回上訴人丙○○、乙○○後開第二項之訴部分及該部分假執行之聲請暨訴訟費
用之裁判均廢棄。
右廢棄部分，被上訴人甲○○應將坐落台中縣神岡鄉○○段五一九─四地號土地上如附圖所
示Ｃ部分，面積八十五平方公尺土造房屋，即門牌號碼台中縣神岡鄉○○路二八二號房屋，
及同地段五一八─三、五一九─四地號土地上如附圖所示Ａ部分，面積十一平方公尺磚造倉
庫騰空返還上訴人丙○○、乙○○。
上訴人甲○○之上訴駁回。
第一審廢棄部分及第二審訴訟費用均由上訴人甲○○負擔。
    事    實
甲、上訴人即被上訴人甲○○方面：
  壹、聲明：
  （一）原判決不利於上訴人甲○○部分，應予廢棄。
  （二）右廢棄部分，被上訴人丙○○、乙○○第一審之訴駁回。
  （三）上訴人丙○○、乙○○之上訴駁回。
  貳、陳述：除與原判決記載相同者，茲引用之外，補稱：
    一、贈與契約意思表示並不合致，應不生效力：
    （一）查包括系爭土地在內的六筆土地及系爭房屋，本係上訴人甲○○之父親卓清吉委
          託上訴人丙○○、乙○○之父丁○○辦理贈與上訴人等四兄弟平均取得。詎料，
          丁○○卻利用卓清吉目不識丁且臥病時刻偽造系爭贈與契約，並假藉辦理移轉手
          續取得卓清吉之印鑑章，而將包括系爭土地在內的六筆土地之應有部分全數以買
          賣之名移轉登記予被上訴人丙○○、乙○○。為此被上訴人父親卓清吉曾於八十
          六年間提出偽造文書之追訴，並經台中地方法院以八十七年度易字第三二五號判
          決有罪確定。
    （二）刑事偵查期間卓清吉曾到庭，清楚證稱：「（你有無同意六筆土地給他（指丁○○）二個女兒？）我是要他過戶給他們兄弟平均分，但他過戶給他的女兒。（你
          那六筆土地是你自願給你兒子，還是他自己過戶的？）我不同意。」，顯見包括
          系爭土地在內的六筆土地之應有部分及其上之系爭房屋，卓清吉無意單獨贈與予
          被上訴人之父丁○○抑或被上訴人二人，彰彰甚明。故系爭贈與契約及嗣後移轉
          登記的物權契約行為均因意思表示不合致而不生效力，則被上訴人無法取得系爭
          土地及房屋之所有權，更無依據民法第七六七條規定請求上訴人拆除地上物及遷
          讓系爭房屋予被上訴人，理至灼然。雖原審曾為此調閱該案刑事卷宗，並援引其
          中部分證人之證詞，遽認系爭贈與契約為真正，忽略告訴人即卓清吉前揭陳述，
          殊嫌率斷。尤其是當時偽造文書的被告係丁○○，同為卓清吉之子，告訴人卓清
          吉斷無憑空誣陷丁○○之理。
    （三）綜上所陳，被上訴人之父丁○○並未依據贈與契約合法取得系爭土地及房屋之所
          有權，原所有權人仍是卓清吉，今卓清吉業已過世，遺有配偶及子女共七名，是
          該所有權應由其全體繼承人繼承公同共有，是今縱有公同共有物遭上訴人甲○○
          侵奪，亦應由全體繼承人一同起訴請求，而非被上訴人所得單獨行使。
    二、上訴人未取得系爭房屋之所有權：
    （一）台中縣稅捐稽徵處函覆系爭神岡鄉○○村○○路282號房屋之稅籍登記表所示，
          六十四年度普查時系爭房屋納稅名義人為卓清吉、卓山田所共有，而系爭房屋早
          於日據時期即已存在，故該六十四年度房屋普查時之稅籍登記表，並不足以證明
          系爭房屋為卓清吉、卓山田所原始起造的事實。
    （二）再者從上訴人原審所提出「房屋及土地共有權買賣契約證書」第九條規定「本件
          買賣標的物圳堵段第518號內乙方持分額，原王永、王乞所有尚未過戶之部份，
          亦括出賣在內。」顯見系爭房屋之原始起造人確為王永、王乞、卓山田、卓清吉
          四人，故所有權應為王永、王乞、卓山田、卓清吉四人原始取得。
    （三）以上開「房屋及土地共有權買賣契約證書」內容所示，系爭房屋應為王永、王乞
          、卓山田、卓清吉四人所合資起造，嗣王永、王乞將其應有部份出售予卓山田，
          卓山田再合併其應有部份，出售予卓清吉。故系爭房屋既係未辦保存登記之房屋
          ，不能為所有權之移轉登記，則卓清吉依法只能因交付占有而取得房屋之事實上
          處分權，而非全部所有權。從而縱認為八十六年一月八日卓清吉將系爭房屋贈與
          予上訴人，上訴人同理亦無法取得房屋之所有權，理至灼明。
    三、證人卓文烈及朱秋華證稱卓清吉有同意贈與之事實，應有蹊蹺，不值採信。
    （一）丁○○八十六年七月二十五日第一次偵訊時僅供稱「上開土地過戶手續．．．有
          代書作見證及錄音，且當時我弟弟卓文成及卓文烈均知此事。」，完全未提及過
          戶手續時有他人在場，僅伊認為弟弟卓文成、卓文烈知道此事。而在86.8.12第
          二次偵訊時，丁○○自行攜同證人卓宋醜、卓文烈到庭，但卓宋醜當場證稱「是
          我先生(卓清吉)及我、丁○○三人在場．．．」換句話說，現場並無卓文烈。而
          同時在庭之卓文烈對卓宋醜之證詞並未表示反對意見，僅表示其有聽說卓清吉之
          印鑑章之卓文成拿給丁○○，茲有偵訊筆錄可按。
    （二）嗣八十六年八月二十八日第三次偵訊筆錄朱秋華證稱「（問）當時有幾人在場？
          當事人三人（即卓清吉、丁○○、朱秋華），及卓文烈及丁○○之太太。」，但
          八十九年十二月七日鈞院庭訊時朱秋華則改稱有「卓宋醜（丁○○之媽媽）、卓
          文烈、丁○○、卓清吉在場。」前後完全不符。
    （三）又從證人朱秋華於鈞院八十九年十二月七日庭訊及證人卓文烈於鈞院九十年一月
          十八日庭訊之證詞，清楚發現兩人所述八十六年一月八日贈與之過程全不同，一
          說當場卓清吉清楚稱「土地、土角厝、以前養牛的地方，二間放雜物沒人住，也
          要一起給」，一則說卓清吉只有說「舊厝要給卓清宗」，是證人自己認為「舊厝
          」包括「土角厝和牛棚」。
    四、事實處分權乃所有權權能之一，並非權利，必須藉由占有之交付而取得：
    （一）民法第七六五條規定：「所有人，於法令限制之範圍內，得自由、使用、收益、
          處分其所有物並排除他人之干涉。」，其中所謂使用、收益或處分其所有物，是
          為所有權之積極權能．．．此項所有權之權能，有稱為所有權之作用者，有稱為
          所有權之內容者，名稱雖異，實質則同。故所謂事實上處分權，並非權利，僅係
          所有權權能之一，更非所有權，彰彰甚明。從而所有權受侵害，事實處分權必然
          同受侵害，但事實處分權受侵害，則所有權並不必然受侵害，此在違章建築買賣
          ，受讓人僅能依據交付占有取得事實上處分權，而無法取得違章建築之所有權，
          則違章建築遭第三人侵權時，而無法主張所有權受到侵害，可知一二。
    （二）雖最高法院六十七年度第二次民庭庭推總會決議「違章建築之讓與，雖因不能為
          移轉登記而不能為不動產所有權之讓與，但受讓人與讓與人間如無相反之約定，
          應認為讓與人已將該違章建築之事實上處分權讓與受讓人。」，惟事實處分權之
          讓與，雖無須辦理移轉登記，然亦須藉由移交管領占有，始得實際取得之。此觀
          諸大法官王澤鑑對違章建築買賣，亦認為必須交付占有，方能取得事實上處分權
          ，亦即未取得占有前，並無事實上處分權的受讓可言，可見一斑。
    （三）上訴人丙○○、乙○○既自認從未取得系爭房屋之占有，即無從取得系爭房屋之
          事實上處分權，則何能依事實上處分權受侵害追加起訴侵權行為？
  參、證據：援用原審之立證方法外，補提譯文乙份，並聲請訊問卓文成、卓玉真，及調閱
      本院八十七年度易字第三二五號全卷。
乙、上訴人即被上訴人丙○○、乙○○方面：
  一、聲明：
  （一）原判決關於駁回上訴人丙○○、乙○○在第一審其餘之訴及該部分假執行之聲請暨
        命負擔該部分訴訟費用之裁判均廢棄。
  （二）右廢棄部分，被上訴人甲○○應將門牌號碼為台中縣神岡鄉○○路二八二號房屋即
        台中縣豐原地政事務所土地複丈成果圖中編號Ｃ、面積八十五平方公尺、所在地號
        台中縣神岡鄉○○段五一九─四之土造房屋；及編號Ａ、面積十一平方公尺、所在
        地號同地段五一八─三、五一九─四之磚造倉庫騰空返還上訴人。
  （三）第一審廢棄部分及第二審訴訟費用均由被上訴人負擔。
  （四）第二、三項請准上訴人丙○○、乙○○提供現金或等值之銀行可轉讓定期存款單為
        擔保宣告假執行。
  （五）上訴人甲○○之上訴駁回。
  二、陳述：
  （一）按訴訟標的於確定之終局判決中經裁判者，除法律別有規定外，當事人不得就該法
        律關係更行起訴，此即所謂判決既判力，本件系爭土地由訴外人卓清吉逕行移轉登
        記予上訴人名下，是否有涉及偽造文書被上訴人先前業已另案起訴主張，惟均獲
        敗訴判決確定，依法應已生既判力之效力，自不容被上訴人於本案另為不同主張或
        抗辯。有關系爭土地，由訴外人卓清吉名下逕行移轉予上訴人名下，是否有涉及偽
        造不實贈與契約及辦理所有權移轉登記，先前被上訴人曾以八十七年訴字第一六九
        四號提起請求塗銷所有權移轉登記及以八十八年訴字二０二五號提起損害賠償之訴
        ，惟均獲敗判訴判決確定在卷，應已生既判力，不容被上訴人甲○○仍據訴外人卓
        清吉與丁○○之間不動產贈與契約是否有效為抗辯，否則顯與一事不再理精神相違
        背。
（二）系爭如附圖所示Ａ部分之磚造倉庫，確為卓清吉所塔建，且業已由卓清吉贈與丁○○再轉贈與上訴人，奈原審竟認定係被上訴人甲○○所自行搭建，其事實認定即顯
        有不當之處。按系爭贈與契約見證人卓文烈證稱「當時我父親身體不好，我有回來
        看他，代書有來辦，但辦何事我不清楚，舊房子有分有稅籍及無稅籍部分，土造部
        分是牛槽，後來整修為磚造，大家都有參與，並非只有我大哥出資蓋的，舊的包括
        土造及現磚造之牛槽，當時我大哥還沒有經濟能力，大姐四十九年就嫁了，我弟弟
        當時讀國中不清楚」、「我父親說舊的是指包括磚造牛房，該建物並無價值，所以
        沒有區分，父親不可能仍將土地及房子分開贈予，他說舊的部分就是包括土地及地
        上物」、「我父親生病在老二那裡，我回來看我父親，我母親在場我父親說要辦給
        丁○○，有叫代書來辦，新房子給我大哥甲○○，舊房子給老二丁○○，我認為舊
        房子包括土造房子及牛槽，不可能分開給另一人，否則會造成土地及房子的糾紛，
        房子是土造現還是土造，五十九年土造牛槽倒塌一半，才全部拆掉改為磚造，是由
        我和我父母做的，當時還沒有分家，還是由我父親當家做主，牛槽沒有稅籍，土造
        房屋有稅籍」，可證明Ａ部分磚造倉庫為卓清吉所建，且當時卓清吉簽署贈與契約
        時，確實有包括系爭如附圖所示Ａ部份之磚造倉庫。蓋衡情以論，以系爭如附圖所
        示Ａ部分之磚造房屋確係卓清吉所搭建，是其於贈與時，殊無獨漏此部分未贈與丁○○，而再轉贈上訴人等之道理。
  （三）另上訴人祖父卓清吉於八十六年元月八日所簽署之贈與契約，雖於契約內標示房屋
        部分為神岡鄉○○路二八二號土造房屋，然實際贈與標的確有涵蓋系爭如附圖所示
        Ａ部份之磚造倉庫，僅因當時負責書寫贈與契約內容之代書朱秋華，因稅籍上僅土
        造房屋部份有設籍，因而僅書寫該部份為代表，然實際贈與契約確實涵蓋附圖所示
        Ａ部份，對此部分之事實，證人朱秋華已於當庭證言「當時我沒有去看房屋，土地
        是依謄本，房子是依稅籍資料，房子是土角厝，是他說要將土角厝贈予給兒子，是
        說以前養牛現在沒有人住，放東西」、「以前的牛槽也要一起給」、「我有用台語
        念給卓清吉聽，他說整個交給丁○○，資料及不動產都交給他」、「因我沒有到現
        場，當時說是養牛（Ａ部分磚造倉庫）及土角厝的地方」。
（四）復觀之被上訴人甲○○與証人卓文成、卓玉真之供述不一，亦可証明該附圖所示Ａ
        部分之磚造倉庫，確非被上訴人所搭建，其中被上訴人曾於原審供稱：「倉庫係民
        國六十三年興建」另証人卓文成則謂：「倉庫是民國七十多年興建」而証人卓玉真
        則另謂：「倉庫、涼棚是被告（即被上訴人）興建，何時我不知道‧‧‧」衡情以
        論，苟系爭如附圖所示Ａ部分之磚造倉庫，確係被上訴人所搭建，依理該二位証人
        與被上訴人均屬兄、弟、妹關係，殊無三人對何時興建，會產生如此重大不同之歧
        異。實者，系爭磚造倉庫實係於民國五十九年間由卓清吉出資搭建，當時參與搭建
        之卓文烈曾於原審供述，奈因筆錄簡略，未及載明。
  （五）按系爭土地、房屋及倉庫係上訴人祖父卓清吉於八十六年一月八日贈與上訴人父親
        丁○○，並由丁○○轉贈予上訴人，土地部分並移轉登記為上訴人所有；而被上訴
        人遲至同年六月間方無權占有系爭房地，擺放部分農具（被上訴人甲○○所主張）
        又系爭如附圖所示Ａ部分磚造倉庫及Ｃ部分土造房屋為未辦保存登記之建物，其事
        實上處分權之取得，僅須為移交管領占有即可，是故，自八十六年一月至六月間上
        訴人父親丁○○及上訴人是否已取得占有管領，應為爭點所在。
（六）查於八十六年一月八日上訴人祖父卓清吉贈與上訴人父親丁○○，當時即已由卓清
        吉表示系爭房屋併同土地交由丁○○處理，換言之，丁○○於八十六年元月八日即
        已取得事實上處分權，及嗣後丁○○轉贈予上訴人時，至同年六月間，被上訴人皆
        尚未無權占有擺放農具。而此段期間，如前所述贈與人即已有使受贈人占有管領之
        意思，而受贈人處於可得占有管領之狀態，是應認定贈與人已移交占有管領，並受
        贈人已取得事實上處分權。何況被上訴人於原審主張民法第九百六十三條規定之消
        滅時效，其事實要件為「占有人其占有被侵奪逾一年，被上訴人即自認上訴人為「
        占有人」，亦即承認上訴人確有「占有」之事實，實不解原審為何為否定上訴人已
        取得占有管領之認定。
（七）退步言，贈與人是否移交占有管領，亦僅贈與人得主張，實不容嗣後無權占有之第
        三人（被上訴人）置喙餘地，而原審逕依據被上訴人（無權占有之第三人）之抗辯
        ，即採信證明力低之抗辯來認定事實，其所表示之事實認定及法律見解實有違誤。
  （八）上訴人主張之攻擊方法計有民法第七百六十七條第九百六十二條及二審追加之民
        法第一百八十四條，茲說明如下：
    １、按事實上處分權之性質，依六十七年第二次民庭總會決議及最高法院七十四年台上
        字第一三一七號判決意旨謂：「就未辦理保存登記之建築物為讓與時，雖因未辦理
        保存登記致不能辦理所有權移轉登記，該建築物之所有權不能發生讓與之效力，但
        受讓人與讓與人間非不得約定將建築物之事實上處分權讓與受讓人」依實務見解指
        稱之「事實上處分權」為除「登記名義」外之所有權能總和，性質係物權。何況民
        法第六百七十六條物上請求權，係物權之共通效力，非僅所有權之效力，此已成通
        說見解，從而此項事實上處分權如遭第三人不法干擾或妨害時，殊無否認不得依據
        民法第七百六十七條或依民法第七百六十七條及第八百二十一條之規定而為請求排
        除侵害之餘地。
    ２、上訴人依民事訴訟法第四百三十六條第二項第二百五十五條第一項第二款之規定
        於上訴理由狀中，追加民法第一百八十四條第一項之侵權行為損害賠償請求權及民
        法第二百十三條第一項請求回復原狀。又被上訴人主張其自八十六年間即無權占有
        系爭房地擺放農具，而為消滅時效之抗辯，惟當時僅擺放些許農具，事態並不明顯
        ，且被上訴人亦從未向上訴人主張「占有」之表示，就一般常理實難知悉被上訴人
        之侵權行為，直至八十七年間被上訴人起訴請求上訴人塗銷土地所有權移轉登記（
        鈞院八十七年度訴字第一六九四號民事案件），斯時上訴人方知悉被上訴人之侵權
        行為，乃於八十八年十一月二十五日發函向被上訴人請求，繼而於同年十二月二十
        三日提起訴訟，凡此事實雖已逾民法第九百六十三條之期間，惟並未逾民法第一百
        九十七條第一項所規定之消滅時效期間，且依最高法院五十三年台上字第二六三六
        號判例之意旨，依侵權行為之法律關係請求回復原狀，並不受罹於民法第九百六十
        三條期間之影響。
  ３、末查系爭房屋，被上訴人確實根本未有居住之事實，僅係存放一部分農具在現場而
        已，且形同拋棄該農具所有權之意思，此觀該房屋照片數幀可證，從而被上訴人謂
        其自八十六年元月八日一直占有至今，顯與事實不符，併此說明。
  三、證據：除援用原審之證據方法外，並補提本院民事判決、起訴書影本各二件、錄音
        帶、譯文各乙份，診斷證明書影本乙件、照片十二張，及聲請訊問證人朱秋華、卓
        文烈、宋鎮海、卓保心。
    理    由
一、按在第二審程序為訴之變更或追加，非經他造同意，不得為之。但請求之基礎事實同一
    者，不在此限，民事訴訟法第四百四十六條第一項、第二百五十五條第一項第二款分別
    定有明文。上訴人丙○○、乙○○於原審基於所有物返還請求權及占有物返還請求權之
    法律關係，請求上訴人甲○○遷讓返還房屋，於本院追加侵權行為法律關係為訴訟標的
    ，惟其追加之訴與原訴請求之基礎事實相同，參諸上揭規定，應予准許，合先敘明。
二、上訴人丙○○、乙○○起訴主張渠等之祖父將坐落台中縣神岡鄉○○段五一九之四、五
    一九之三地號土地應有部分，及其上建物即如附圖所示Ａ部分磚造倉庫及Ｃ部分土地房
    屋，贈與上訴人丙○○、乙○○之父親丁○○，並由丁○○同時轉贈予上訴人丙○○、
    乙○○，上訴人甲○○無權占用上開如附圖所示Ａ部分磚造倉庫及Ｃ部分土造房屋，又
    未經上開土地共有人同意，擅自於上開土地上搭蓋如附圖所示Ｂ部分鐵架烤漆板涼棚建
    物，作為停車場使用，侵害全體土地共有人權益，爰依民法第七百六十七條、第八百二
    十一條、第九百六十二條、第一百八十四條第一項規定，求為判命上訴人甲○○應自坐
    落系爭土地上如附圖所示Ａ部分磚造倉庫，及Ｃ部分土造房屋內遷出，並將上開建物返
    還原告，及拆除如附圖所示Ｂ部分鐵架烤漆板涼棚建物，並將土地交還上訴人丙○○、
    乙○○及其他土地共有人。
三、上訴人甲○○則以伊父親卓清吉將包括系爭土地在內之六筆土地及房屋委託上訴人丙○○、乙○○之父親丁○○辦理贈與丁○○四兄弟取得，無意贈與丁○○或丙○○、乙○○，丁○○竟偽造贈與契約，將系爭土地應有部分以買賣名義移轉登記予上訴人丙○○
    、乙○○，故系爭贈與契約及物權契約均因意思表示不合致而不生效力，上訴人丙○○
    、乙○○未合法取得系爭土地及房屋所有權，原所權人仍為卓清吉，因卓清吉業已過世
    ，系爭土地及房屋應由全體繼承人繼承公同共有，縱公同共有物遭侵害，亦應由全體繼
    承人共同起訴請求，非得由上訴人丙○○、乙○○行使，況如附圖所示Ａ部分磚造倉庫
    及Ｂ部分鐵架烤漆板涼棚，均為伊出資興建，取得其中系爭土地共有人卓保心同意，並
    非無權占有云云置辯。
四、上訴人丙○○、乙○○起訴主張系爭土地應有部分及其上如附圖所示Ａ部分磚造倉庫，
    及Ｃ部分土造房屋，係渠等之祖父卓清吉於八十六年一月八日訂約贈與渠等之父親丁○○，並由丁○○贈與渠等，除上開倉庫及房屋因未辦理保存登記，而未能辦理移轉登記
    ，系爭土地經卓清吉同意已直接辦理移轉登記予上訴人丙○○、乙○○名下等事實，有
    贈與契約及土地登記簿謄本附卷為證，並經證人即辦理上開土地過戶之代書朱秋華、贈
    與契約見證人卓文烈、卓清吉之妻宋醜先後於本院八十七年度易字第三二五號偽造文書
    刑事案件偵查或原審、本院審理時證述明確，業據本院調閱查明屬實，堪信為真實。
五、上訴人甲○○雖以上揭情詞置辯，並舉卓清吉提出上開刑事案件告訴，告訴錄音帶及於
    刑事偵查中到庭陳稱：系爭土地要過戶給兄弟平均分，但丁○○過戶給他女兒，伊不同
    意等語為證。惟查，系爭贈與契約上卓清吉之印文及指印，均為真正，為上訴人甲○○
    所不爭執，贈與當時並有上開證人在場，則卓清吉與丁○○確有贈與之意思表示合致，
    贈與契約並載明卓清吉同意丁○○直接辦理移轉登記至上訴人丙○○、乙○○名下，贈
    與契約已經合法生效。卓清吉嗣後提出刑事告訴，並改稱系爭土地係要贈與丁○○兄弟
    平分等語，乃係嗣後翻異之詞，尚難因此認定卓清吉並未於上揭時地為贈與意思表示，
    或贈與之意思表示不合致。況卓清吉斯時八十五歲，精神狀況不佳，業據載明於上開偵
    查筆錄，其記憶是否正常亦未可知，其嗣後否認贈與丁○○乙情，自不足以推翻已成立
    生效之贈與契約。雖證人卓宋醜、朱秋華或丁○○對贈與該日有何人在場乙節，所述或
    有遺漏其中一、二人，致未完全相符，惟證述之時間距贈與之時已有相當時日，記憶難
    免模糊而有疏漏，並非有何相異之處，又渠等對確有贈與乙節主要事實，所述並無二致
    ，上訴人甲○○據此主張證人所述不實，或以丁○○未提出卓清吉同意贈與之錄音帶，
    主張卓清吉無贈與之事實，均無可採。
六、又上訴人甲○○辯稱：如附圖所示Ａ部分磚造倉庫並未記載於系爭贈與契約，況系爭磚
    造倉庫為上訴人出資所建，卓清吉不得為贈與云云。然查，系爭磚造倉庫原為牛槽，該
    牛槽於五十九年倒塌重建，當時甲○○兄弟尚未分家，為渠等父親卓清吉當家做主，上
    訴人甲○○之弟卓文烈曾參與幫忙父母建造，業據證人卓文成、卓文烈證述在卷，且為
    上訴人甲○○所不爭執，是上訴人甲○○縱有幫忙父母出資，系爭磚造倉庫既非上訴人
    甲○○獨自所建，其主張系爭磚造倉庫為其所有，並非其父卓清吉所有，不得贈與云云
    ，即屬無據。再者，系爭贈與契約上雖僅標示贈與不動產為包括系爭土地在內之六筆土
    地應有部分及土造房屋，並未標示磚造倉庫，惟因地上建物係依稅籍資料記載，僅土造
    房屋有稅籍資料，乃記載房屋部分為土造房屋，未記載磚造倉庫，但卓清吉有提及以前
    養牛之牛槽（即系爭磚造倉庫）亦一併贈與丁○○等情，業據代書即證人朱秋華證述明
    確。而證人卓文烈證稱：伊父親卓清吉說舊房子要給丁○○，舊房子應是包括土造房屋
    及牛槽等語，雖並未如證人朱秋華所述卓清吉陳述土造房屋及牛槽二部分，惟卓清吉對
    朱秋華、卓文烈陳述關於贈與乙事是否僅一次，不可能有任何差異，即不無疑問，況證
    人朱秋華、卓文烈均稱卓清吉有將牛槽一併贈與丁○○之意思，上訴人甲○○以二人證
    詞歧異，主張證人所述不實云云，亦無可採。
七、系爭土地上土造房屋及磚造倉庫均為未辦保存登記之違章建物，為兩造所不爭，且均為
    卓清吉所有，已如前述，是上開違章建物縱為其子甲○○占用，認非受卓清吉之指示而
    輔助占有，為直接占有人，惟卓清吉對上開違章建築仍有間接管領力之占有，可得對甲○○請求返還，為間接占有人，卓清吉死亡後，其繼承人包括丁○○，雖無事實上管領
    上開違章建築，仍因繼承而取得該系爭違章建築之間接占有。按違章建築之讓與，雖因
    不能為移轉登記而不能為不動產所有權之讓與，但受讓人與讓與人間如無相反之約定，
    應認為讓與人已將該違章建築之事實上處分權讓與受讓人（最高法院六十七年度第二次
    民事庭庭長會議）。卓清吉既將上開違章建物贈與丁○○，丁○○並因繼承而取得占有
    ，依上揭說明，丁○○當然取得上開違章建築之事實上處分權，丁○○嗣將上開違章建
    築轉贈上訴人丙○○、乙○○，亦即將事實上處分權讓予上訴人丙○○、乙○○，並無
    不合。上訴人甲○○主張上開違章建物為伊所占有，丁○○並未占有，以致丁○○及上
    訴人丙○○、乙○○均不能取得上開違章建物之事實上處分權云云，即無可採。
八、上訴人丙○○、乙○○固取得土造房屋及磚造倉庫之事實上處分權，惟因上訴人甲○○
    占有使用，致上訴人丙○○、乙○○無法為使用、收益，渠等依民法第一百八十四條第
    二項侵權行為之規定，請求上訴人甲○○將系爭土地上如附圖所示Ｃ部分，面積八十五
    平方公尺土造房屋，即門牌號碼台中縣神岡鄉○○路二八二號房屋，及如附圖所示Ａ部
    分，面積十一平方公尺磚造倉庫騰空返還上訴人丙○○、乙○○，即屬有據，應予准許
    。雖上訴人丙○○、乙○○爰引之法條為民法第一百八十四條第一項，惟適用法律為法
    院之職權，無須受當事人法律見解之拘束，附此敘明。
九、又上訴人甲○○於系爭土地上搭建即附圖所示Ｂ部分涼棚，面積四十九平方公尺，作為
    停車場使用，於事前雖經土地共有人卓保心之同意，惟未經其餘土地共有人同意，卓保
    心已於原審表明要取回出借之土地等事實，為兩造所不爭，系爭土地應有部分既為卓清
    吉贈與丁○○合法取得，已如前述，即非由卓清吉之全體繼承人繼承公同共有，上訴人
    甲○○以系爭土地為全體繼承人公同共有，應由全體繼承人一同起訴請求云云置辯，洵
    無可採。
十、又按所有人對於無權占有或侵奪其所有物者，得請求返還之；各共有人對於第三人，得
    就共有物之全部為本於所有權之請求。但回復共有物之請求，僅得為共有人全體之利益
    為之；民法第七百六十七條、八百二十一條分別定有明文。上訴人甲○○無權占有上訴
    人丙○○、乙○○及其他共有人所有之系爭土地，搭蓋如附圖所示Ｂ部分之涼棚，上訴
    人丙○○、乙○○本於民法第七百六十七條、八百二十一條規定，訴請上訴人甲○○拆
    除，並返還土地，亦無不合，應予准許。
十一、綜上所述，上訴人丙○○、乙○○起訴請求上訴人甲○○將系爭土地上如附圖所示Ｃ
      部分，面積八十五平方公尺土造房屋，即門牌號碼台中縣神岡鄉○○路二八二號房屋
      ，及如附圖所示Ａ部分，面積十一平方公尺磚造倉庫騰空返還上訴人丙○○、乙○○
      ，暨將如附圖所示Ｂ部分涼棚拆除，交還土地予上訴人丙○○、乙○○及其他共有人
      ，為有理由，應予准許。原審就上開主文第二項部分為上訴人丙○○、乙○○敗訴之
      判決，並駁回其假執行之聲請，尚有違誤，上訴人丙○○、乙○○上訴意旨求為改判
      ，為有理由，爰由本院予以廢棄改判如主文第二項所示，原審其餘部分判決，經核於
      法並無不合，上訴人甲○○上訴意旨求為改判，為無理由，應予駁回。本件上訴人丙○○、乙○○之上訴利益既未逾民事訴訟法第四百六十六條所定之額度，非可上訴最
      高法院之案件，經本院為判決後，即已確定，其陳明如受不利之判決願供擔保請准宣
      告免為假執行即無必要，併此敘明。
十二、本件事證已臻明確，兩造其餘攻擊防禦方法及舉證，與本件判決結果並無影響，爰不
      一一論述，附此敘明。
十三、據上論結，本件上訴人丙○○、乙○○之上訴為有理由，上訴人甲○○之上訴為無理
      由，依民事訴訟法第四百三十六條之一第三項、第四百四十九條第一項、第四百五十
      條、第七十八條，判決如主文。
中        華        民        國   九十     年      八       月      十       日
                              臺灣臺中地方法院民事第一庭
~B審判長法官  王重吉
~B法      官  巫淑芳
~B法      官  吳蕙玟
右為正本係照原本作成
不得上訴。
中        華        民        國   九十     年      八       月     十三      日
~B法院書記官


司法院資訊處製作；財團法人民間司法改革基金會備份。
